【裁判字號】    97,司,382
【裁判日期】    981214
【裁判案由】    解任清算人
【裁判全文】
臺灣臺北地方法院民事裁定               97年度司字第382號
聲  請  人  乙○○
代  理  人  甲○
相  對  人  丙○○
上列當事人間聲請解任清算人事件，本院裁定如下：
    主  文
本院於民國九十七年七月三十日以九十七年度司字第三八二號裁
定所選派光原股份有限公司之清算人丙○○應予解任。
聲請程序費用新臺幣壹仟元由光原股份有限公司負擔。
    理  由
一、按法院因監察人或繼續1年以上持有已發行股份總數百分之3
    以上股份股東之聲請，得將清算人解任，公司法第323條第2
    項定有明文。考其立法旨趣，當在於清算人依照同法第334
    條準用第84條之規定，有了結現務、收取債權、清償債務、
    分派盈餘或虧損與分派賸餘財產之職務，是其職務之行使，
    特重於追求公司債權人公平受償與股東受賸餘財產分配利益
    。又依照同法第23條第1項、第324條準用第193條第1項之規
    定，清算人負有恪遵法令忠實執行其清算職務之義務。因此
    ，倘依當事人提出或法院職權調查而得之具體事證，足認清
    算人有解任之必要時，例如曾有侵佔公司利益或財產之行為
    ，或其利益與公司或其股東、債權人之利益衝突，或有未能
    誠實遵守法令、章程、股東會、董事會或清算人決議或會計
    規則之行為，並法院認如由該清算人繼續執行職務，有損害
    公司或其股東、債權人之利益之虞，或將使清算程式難以終
    結時，法院即得基於監督公司清算程式職能，因監察人或少
    數股東之聲請，解任清算人之職務，以保護公司及其股東、
    債權人之整體利益。再者，法人之清算，屬於法院監督，法
    院得隨時為監督上必要之檢查及處分，民法第42條第1項定
    有明文。
二、本件聲請意旨略以：光原股份有限公司（下稱光原公司）於
    民國92年10月28日經主管機關臺北市政府廢止公司登記，光
    原公司向本院呈報清算人，經本院於96年7 月17日准許在案
    （案號：本院96年度司字第416號）。光原公司於96年10月3
    日完成清算並向本院聲報清算完結，於96年12月10日准予備
    查。嗣光原公司發現尚有可為分配之財產，清算尚未完結，
    向本院函詢後依照本院之指示持續清算事務。惟本院於97年
    8 月11日另行選派相對人為光原公司之清算人（案號：97年
    度司字第382 號），然聲請人在光原公司之清算人資格並未
    消滅，且相對人所持光原公司為發票人之本票亦經本院判決
    該本票債權不存在確定，是本院選派相對人為光原公司之清
    算人實不合理。為此，依公司法第323條第2項之規定，聲請
    解任相對人於光原公司之清算人職務等語。
三、經查，聲請人為光原公司繼續1 年以上持有該公司已發行股
    份總數3％ 以上股份之股東，光原公司因92年10月28日經主
    管機關臺北市政府廢止公司登記，光原公司乃於96年5 月21
    日股東會決議選任聲請人為該公司清算人，聲請人分別於96
    年5月24日、96年10月3日向本院呈報就任為清算人、清算完
    結，各經本院於96年7 月17日、96年12月10日准予備查。嗣
    聲請人發現光原公司尚有可為分配之財產，乃於97年4月8日
    請求回復清算程序，經本院於97年5 月20日函復應依法續行
    清算事務等事實，業據本院調閱96年度司字第416 號呈報清
    算人事件卷查明屬實，是堪認光原公司於97年5 月間，其法
    人格因清算程序尚未終結而未消滅，且聲請人於斯時仍為光
    原公司之清算人。又相對人於97年4 月30日以其對光原公司
    已取得96年度票字第4123號本票裁定，為光原公司之利害關
    係人為由，依公司法第333 條之規定，先位請求選派相對人
    或其他適當之人為光原公司清算人，備位請求選派聲請人為
    清算人等語，經本院於97年7 月30日裁定選派相對人為光原
    公司清算人之事實，亦據本院調閱97年度司字第382 號選派
    清算人事件卷確認無訛。惟查，本院於97年7 月30日裁定選
    派相對人為光原公司清算人時，光原公司之清算程序尚未終
    結，是前開裁定已與公司法第333 條所定之要件未合，且相
    對人雖持本院96年度票字第4123號本票裁定聲稱為光原公司
    之利害關係人，然上開本票業經本院於98年7 月29日以97年
    度簡上字第516 號判決確認該本票債權對光原公司不存在確
    定，此有本院96年度票字第4123號本票裁定事件、97年度簡
    上字第516 號確認本票債權不存在事件卷為憑，而光原公司
    就上開本票亦已對相對人提起偽造有價證券及詐欺之刑事告
    訴，經檢察官提起公訴，現由本院刑事庭審理中之事實，亦
    有聲請人所提刑事告訴狀、本院刑事庭傳票為證，是堪認相
    對人與光原公司間，實存有利益衝突之情。況且，相對人自
    本院選派迄今，除於98年2 月20日呈報就任同意書外，未曾
    進行任何清算事務，且造成光原公司原清算人即聲請人無法
    進行清算程序之事實，觀諸本院97年度司字第382 號選派清
    算人事件卷已明，而本院於聲請人聲請解任相對人之光原公
    司清算人後，分別於98年8 月28日、同年10月30日通知相對
    人到庭陳述意見，相對人經合法通知，不惟未到庭，亦未提
    出書狀就此表示意見，是本院基於監督公司清算程式職能，
    因聲請人之聲請，認如令相對人繼續擔任光原公司清算人，
    恐有損害光原公司或其股東、債權人之利益之虞，或將使清
    算程式難以終結之情，而認應解任清算人之職務，以保護光
    原公司及其股東、債權人之整體利益。為此，依首揭法條規
    定解除相對人清算人任務，爰裁定如主文第1項所示。
四、依非訟事件法第175條第3項、第24條第2項，裁定如主文。
中    華    民    國    98    年    12    月     14   日
                        民事第三庭  法  官   周玉琦
以上正本係照原本作成。
本裁定不得聲明不服。
中    華    民    國    98    年    12     月    14   日
                                    書記官   劉英權

司法院資訊處製作；財團法人民間司法改革基金會備份。
